【裁判字號】    98,易,175
【裁判日期】    980515
【裁判案由】    偽造文書
【裁判全文】
臺灣彰化地方法院刑事判決               98年度易字第175號
公  訴  人  臺灣彰化地方法院檢察署檢察官
被      告  甲○○原名：張慧.
            乙○
上列被告因行使偽造文書，經檢察官提起公訴（97年度偵字第
9357 號），本院判決如下：
    主  文
甲○○、乙○共同犯行使使公務員登載不實文書罪，均處拘役壹
佰日，如易科罰金，各以新台幣壹千元折算壹日。均減為拘役伍
拾日，如易科罰金，各以新台幣壹千元折算壹日。未扣案臺灣高
等法院臺中分院87年度重上字第62號和解筆錄正本壹份沒收之。
    事  實
一、甲○○（原名張慧敏）為宜德營造有限公司（設臺中縣大里
    市○○路一三二號，下稱宜德公司）之代表人。而乙○為執
    業律師。民國（下同）82年間，得意建設股份有限公司（設
    彰化市○○路216巷41號，代表人陳慶雄）向中興商業銀行
    員林分行談妥融資方式，由中興商業銀行設定抵押權並放款
    ，由得意建設股份有限公司在彰化縣福興鄉○○段一六０之
    一、一六０之二、一六四之二三、一六四之二六、一六四之
    三０等地號上起造「得意園邸」工程，共興建三十四戶房屋
    之預售案（上述房屋，下簡稱係爭建物），82年10月19日取
    得福興鄉公所核發建築執照後，82年11月11日得意建設股份
    有限公司將工程轉讓給明記建設股份有限公司（設臺中市○
    區○○○路一０七號十六樓之三，代表人：林清利，下稱明
    記公司），完成起造人變更手續。嗣因明記公司無力完成，
    而於84年1月間將上述工程出售予蔡農村繼續興建，蔡農村
    隨即將營建工程發包給施國龍繼續施工，然蔡農村無力支付
    施國龍部分完成之工程款新台幣（下同）830萬元，施國龍
    隨即中止施工。蔡農村於84年8月22日另發包給陳萬富（原
    名陳肇岳）繼續施作。蔡農村無力付款給陳萬富（陳肇岳）
    ，續向宜德公司甲○○尋求金援，由宜德公司甲○○投入至
    少850萬元資金。因蔡農村承受「得意園邸」工程後，並未
    與中興商業銀行談妥後續合作事宜，中興商業銀行85年7月3
    日對「得意園邸」土地、建物向本院提出假扣押執行申請（
    84年度執全字第400號），並經本院查封未完工之係爭建物
    。蔡農村、宜德公司甲○○等人見工程已遭查封，不敢再投
    入資金繼續興建，又蔡農村對施國龍、陳萬富、宜德公司甲
    ○○等人所積欠之工程款、借款等均無力支付，併因該新建
    工程於向主管機關請領使用執照時，需以有營建執照者為申
    請人，而宜德公司有甲種營造商執照，故蔡農村與甲○○擬
    定策略，由宜德公司甲○○一人為原告，以蔡農村為被告，
    先設法取得債權、法定抵押權之執行名義，以保障蔡農村、
    施國龍、陳萬富、宜德公司甲○○等人之權益，防止假扣押
    債權人中興商業銀行對「得意園邸」建物部分取償。86年11
    月17日上午11時，由甲○○代表宜德公司，持其與蔡農村所
    虛偽訂立之承攬合約（總工程金額記載：4273萬3224元，回
    溯填載簽約日期為84年3月24日），向本院提起給付工程款
    3200萬元及確認法定抵押權3200萬元存在之訴，嗣經本院以
    86年度重訴字第228號民事判決，認為法定抵押權部分既無
    爭執，欠缺訴之利益，因而駁回宜德公司所提確認抵押權存
    在之訴後，甲○○即代表宜德公司於87年5月14向臺灣高等
    法院臺中分院提起上訴，而於臺灣高等法院臺中分院87年7
    月29日上午11時，87年度重上字第62號確認法定抵押權存在
    事件審理該案時，張慧敏、蔡農村二人明知宜德公司對蔡農
    村就前揭新建工程並無3200萬元之法定抵押權存在，竟通謀
    虛偽意思表示，即蔡農村承認就係爭建物之施工、修繕係委
    由宜德公司為承攬及修繕；蔡農村認諾宜德公司就上開工作
    物之承攬及修繕所生之債權在3200萬元之範圍內有民法第
    513條規定之法定抵押權，而成立訴訟上之和解，就此不實
    之事項，使承辦之法官依其和解之內容，登載於職務上所掌
    之公文書，據而製作和解筆錄，足以生損害於法院和解之公
    信力。後經臺灣台中地方法院檢察署檢察官依據檢舉人告發
    ，發現上開87年7月29日87年度重上字第62號和解內容為通
    謀虛偽意思表示，90年11月8日將蔡農村、甲○○以構成刑
    法第214條使公務員登載不實罪嫌提起公訴，經臺灣臺中地
    方法院分為90年度訴字第2687號案件審理後，蔡農村於91年
    2月5日臺灣臺中地方法院審理中自白上情，91年4月1日審理
    期日，甲○○委任辯護人乙○律師到庭，甲○○部分自白實
    際承攬人有施國龍、陳萬富等人，自己並無多達3200萬元法
    定抵押權存在，故經臺灣臺中地方法院90年度訴字第2687號
    刑事判決及臺灣高等法院臺中分院91年度上訴字第1216號刑
    事判決均認定：臺灣高等法院臺中分院87年7月29日87年度
    重上字第62號和解筆錄，為使公務員登載不實之文書（乙○
    僅於第一審程序受甲○○委任，於第二審程序未受委任），
    甲○○、蔡農村均處拘役50日，得易科罰金，92年1月16日
    確定後，甲○○於92年2月11日易科罰金執行完畢。
二、嗣因中興商業銀行經營不善遭拍賣，94年間由債權人臺灣金
    聯資產管理股份有限公司對債務人得意建設股份有限公司、
    明記建設等人，就標的物上述「得意園邸」土地及係爭建物
    聲請強制執行（本院94年度執字第20546號）。而甲○○見
    上述建物遭強制執行，有意以「法定抵押權人」身分主張參
    與分配，但勢必提出上述經認定有罪之和解筆錄為證據，經
    與乙○商量後，甲○○明知自己與蔡農村所犯使公務員登載
    不實罪已經判決確定，竟與乙○共同基於行使使公務員登載
    不實文書之犯意聯絡，由乙○先行撰寫民事聲明狀並檢附上
    開內容不實之和解筆錄影本為證據，以「法定抵押權人」身
    分，於95年11月17日向本院行使上開該和解筆錄影本，並聲
    明於該院94年度執字第20546號民事清償債務等事件中請求
    准予優先分配受償，甲○○、乙○復於96年1月25日由甲○
    ○委請不知情彭益珍接續提出呈報狀檢附上開和解筆錄正本
    供民事執行處法官核對，以此向本院民事執行處法官行使上
    開使公務員登載不實文書之和解筆錄正本。
三、嗣經該民事清償債務案件另一債權人馬來西亞商富析資產管
    理股份有限公司臺灣分公司於96年2月6日提出民事陳報狀請
    求駁回該參與分配之聲請，並檢附前開臺中地方法院90年度
    訴字第2687號刑事判決，始經本院民事執行處法官發覺上情
    。97年10月13日由本院民事執行處法官向臺灣彰化地方法院
    檢察署檢察官提出告發後，由該署檢察官偵查後起訴。
    理  由
一、本案下列引用之供述及非供述證據，經本院依法踐行調查證
    據程式，公訴人及被告均不爭執各該證據之證據能力，且亦
    查無依法應排除其證據能力之情形，是後述所引用證據之證
    據能力皆無疑義，合先敘明。
二、認定事實所憑之證據及理由：
  (一)被告甲○○、乙○於本院審理時，固然坦承有上開和解筆錄
    及持該和解筆錄申請強制執行之事實，但均否認犯罪。
  1.被告甲○○辯稱：施國龍有先作一部分工程，陳萬富是我
    的下包，所以陳萬富的工程款算在我的裡面。因為那時候我
    們不懂程序，我經營宜德營造公司，我有營造廠執照，陳萬
    富沒有，而且他也不懂程序，所以我們才會私下談好，由我
    取得法定抵押權名義，執行分配後償還各債權人，才會有我
    寫給施國龍的承諾書。承諾書裡面記載：超過2400萬元部分
    ，我只能取回40％，是因為有些資金是我向人家借貸的，債
    權人怕我拿到錢之後就跑了，所以有向債權人承諾我只會收
    取40％。我是請教過乙○律師之後才向法院行使和解筆錄
    的，我沒有犯意。
  2.被告乙○則辯稱：我接到本案民事執行委任時，我知道刑
    事第二審已判決確定，但刑事判決並不能影響民事判決的效
    力，我基於這個法律上的判斷認為和解筆錄仍然有效，所以
    可以參與分配，執行處駁回我的執行聲請，我都有抗告，最
    高法院都指摘和解筆錄仍然有效，所以當事人仍然有權行使
    ，沒有行使偽造文書的問題。依最高法院73年度台上字第
    1710號判例意旨，若公務員對他人申報內容，有實質審查權
    限時，此時並不構成刑法第214條之使公務員登載不實罪，
    本件87年7月29日87年度重上字第62號和解筆錄內容，為二
    審民事法官經實質調查所作成，不構成刑法第214條之文書
    ，故而行使該和解筆錄更不構成刑法第216條。
  (二)經查：
  1.上開和解筆錄確實構成刑法第214條使公務員登載不實之文
    書：
  (1)按88年4月21日修正前民法第513條規定：「承攬之工作，為
    建築物或其他土地上之工作物或為此等工作物之重大修繕者
    ，承攬人就承攬關係所生之債權，對於其工作所附之定作人
    之不動產，有抵押權。」，承攬人係因施作建築物而取得法
    定抵押權，無施作即無法定抵押權可言。又承攬人依民法第
    513條規定所有之抵押權，係依法律之規定而取得，固不以
    經登記為必要。惟承攬人將其債權連同此項法定抵押權「讓
    與」他人時，其受讓人，即係依讓與之法律行為而取得抵押
    權，依同法第758條規定，非經登記不生抵押權移轉之效力
    。
  (2)被告甲○○於本院審理中部分自白：自己並無對係爭建物多
    達3200萬元工程債權，其中尚包括施國龍之承作金額，被告
    甲○○87年12月10日確實出具承諾書給施國龍，保證僅取回
    部分執行所得款項，不會全部取走。則依據被告甲○○之說
    法，上開和解筆錄已有不實，施國龍因承攬關係取得之830
    萬元工程債權及法定抵押權，未曾移轉給被告甲○○，更未
    完成任何抵押權移轉登記程序，被告甲○○並無任何權利向
    蔡農村追討施國龍之工程債權，竟然在87年7月29日上開和
    解筆錄製作程序中，通謀虛偽意思表示稱自己擁有施國龍之
    工程債權，此部分當已構成使公務員登載不實。
  (3)被告甲○○於本院審理中辯稱：自己確實向蔡農村承包工
    程，轉發包給陳萬富（陳肇岳）云云。被告乙○於91年6
    月7日臺中地方法院審理時，以辯護人身分辯稱：「蔡農村
    、施國龍、宜德三方協議同意由宜德施工，完工後工程款要
    給施國龍工程款，宜德並非全部沒有施作，.. 實際上宜德
    確實有承包工程。」（臺中地方法院90年度訴字第2687號卷
    第134頁）云云。91年4月16日陳萬富（陳肇岳）於臺中地
    方法院審理中結證稱：「我是被告張慧敏的宜德公司的小包
    商。（蔡農村之前在彰化的工地是發包給你？）我是在施國
    龍沒有作那個工地之後，宜德公司叫我去作，我向宜德承包
    的工程款共四千萬元，我做到一段時間，我作了二千萬元，
    但後來宜德公司沒有錢給我，我就與蔡農村簽約.. 蔡農村
    用四棟房子當作保證，如果宜德沒有給我錢，蔡農村就必須
    給我那四棟房子。..我是向宜德公司承包的，我與蔡農村簽
    的工程款是宜德欠我的。」云云（同上卷第111、112頁）。
    上述被告宜德公司甲○○與陳萬富（陳肇岳）存在承
    攬關係之說詞，均與證據不符。蓋因：
  A.而證人陳萬富與被告甲○○於前案臺灣臺中地方法院、臺灣
    高等法院臺中分院，本案本院審理時，均無法提出宜德公司
    與陳萬富之承攬契約書，而被告張慧敏於先是供述其可提出
    與證人陳萬富間之承攬契約書（同上卷第56頁），後又改稱
    契約書等營造資料因地震損毀無法提出（同上卷第79頁）；
    證人陳萬富則證稱其與宜德公司係以口頭約定承攬本件工程
    ，並未簽訂書面契約（同上卷第112頁），二者有關是否有
    訂定承攬契約之供述，顯不一致，難認為可採。
  B.證人陳萬富已於84年8月22日就係爭建物，與蔡農村興建訂
    立工程承包契約書，有該契約書一件可證（臺中地檢署88
    年度他字第2843號卷第8頁以下），而依雙方契約書第一條
    約定「甲方（按指被告蔡農村）開發之所有坐落彰化縣福興
    段一六０─一、一六０─二、一六四─二三、一六四─二六
    、一六四─三０地號等地上建物共三十四棟，其現在未完工
    工程，經雙方於現場估計未完成工程款約新台幣一千六百萬
    元正，由乙方（按指證人陳萬富）依照彰化縣政府核發之彰
    建字第一五九九０─一六０二三號建築執照之施工說明書責
    負切實全部完工而承包之。」足認本件工程有關證人陳萬富
    施工部分，係由被告蔡農村與證人陳萬富在施工現場估算價
    值後，始訂立工程承包契約書者，並非被告甲○○所言係由
    宜德公司向被告蔡農村承攬後，再轉包予證人陳萬富（陳肇
    岳）。是證人陳萬富所證顯與事實不符，尚難為有利於被告
    事實認定之依據。
  C.而且依據上述84年8月22日陳萬富與蔡農村之契約，第三條
    係明載「付款方法：乙方（按指證人陳萬富）承包之工程款
    新台幣壹仟陸佰萬元正，雙方同意由甲方（按指被告蔡農村
    ）提供上開座落之地上建物編號C13、C14、C18、C19等參樓
    柒別墅住宅肆棟房地全部抵繳工程款新台幣壹仟陸佰萬元正
    ，甲方無條件將該肆棟建物之房地辦理產權過戶登記與乙方
    或乙方指定名義人取得為所有.. 」。清楚約定有給付工程
    款義務者為蔡農村，並非宜德公司甲○○；且明確約定主債
    務（承攬報酬）給付方法是過戶四棟別墅，並非保證義務之
    履行方法。故而證人陳萬富（陳肇岳）所稱：「蔡農村用四
    棟房子當作保證，如果宜德沒有給我錢，蔡農村就必須給我
    那四棟房子。」云云，與契約文字不符，不能採信。證人陳
    萬富之說詞可能受人左右，說法翻來覆去；但陳萬富自己所
    簽署之營建契約卻是白紙黑字，不容隨意扭曲其含意，故其
    證詞與契約之矛盾，當採信契約內容之記載為準。
  D.被告甲○○86年11月17日提起民事訴訟時，提出一份記載簽
    約日期「84年3月24日」宜德公司甲○○與蔡農村雙方簽訂
    之工程合約書為證據，該份合約書有諸多瑕疵：該合約書
    上所使用之印鑑，係宜德公司於85年6月間向經濟部申請變
    更之新印鑑，為被告張慧敏於臺灣臺中地法院檢察署偵查中
    所自承，顯見被告張慧敏應無於84年3月24日即使用該印鑑
    與被告蔡農村訂約之理。在86年進行民事訴訟時，法院審
    理資料僅有該份「84年3月24日」宜德公司甲○○與蔡農村
    之合約，然88年間臺中地方法院檢察署進行偵查時，經告發
    人提出另二份84年1月4日蔡農村與施國龍之承攬合約（88年
    度他字2843號卷第5-6頁）、84年8月22日蔡農村與陳萬富（
    陳肇岳）之承攬合約（同上卷第8-13頁）。一份日期在甲○
    ○合約前，一份在甲○○合約之後。被告甲○○、乙○均不
    爭執該二份合約書真實性，均同意有證據能力，且被告甲○
    ○自承施國龍先前在此工地施作金額達830萬元之多。既然
    如此，為何合約第四條僅約定前施作者「福元營造股份有限
    公司」施工所欠工料款由甲方（蔡農村）負責，卻隻字不提
    施國龍所積欠830萬元由誰負責？此事顯然矛盾。是可認被
    告張慧敏、蔡農村所立之工程合約書係嗣後為訴訟之需要始
    行另行簽署者。
  E.綜上所述，被告甲○○辯稱自己將工程轉包給陳萬富（陳肇
    岳）云云，所以陳萬富（陳肇岳）債權算在宜德公司債權內
    云云，均屬不實。
  (4)被告甲○○提起民事訴訟（本院86年度重訴字第228號）時
    ，主張自己有3200萬元工程債權，待偽造文書案件於臺中地
    方法院起訴後，被告甲○○辯稱：「施國龍與陳萬富都是我
    請來的工人」云云（臺中地方法院90年度訴字第2687號卷第
    56頁），待91年6月7日施國龍到臺中地方法院審理時，證述
    自己與宜德公司甲○○沒有任何承攬契約關係後，91年6 月
    12日才由乙○律師提出答辯狀，承認是蔡農村發包給施國龍
    施工，蔡農村積欠施國龍830萬元。並另辯稱：宜德公司有
    出具保證償還830萬元之承諾書給施國龍，所以算830萬元算
    在宜德公司3200萬元內云云（同上卷第139頁），並提出一
    份書寫日期為「84年3月21日」之承諾書影本為證（同上卷
    第142頁）。然該份承諾書內容竟記載：「經三方協議後，
    甲方（本院按：指宜德公司）同意承接前述未完成之工程，
    甲方與蔡農村簽訂之工程合約書必須含乙方（本院按：指施
    國龍）已施作之工程，甲方於工程完工領取使用執照及辦妥
    建物保存登記完畢，由蔡農村負責向銀行申辦房貸，付清工
    程款同時甲方負責支付乙方前述新台幣830萬元正之工程款
    。」（臺中地方法院90年度訴字第2687號卷第142頁），內
    容荒謬，蔡農村積欠施國龍之工程款830萬元竟由宜德公司
    甲○○承諾償還？如果該份文書確實經過三方協議，為何沒
    有乙方（施國龍）及債務人蔡農村之簽名？而且辯護人乙○
    律師提出之84年3 月21日承諾書，與告發人周萬財提出之87
    年12月10日承諾書（同上卷第48頁），二者是互相矛盾的內
    容（詳後述），如果先前84年3月21日承諾書為真實，何以
    在後面87年12月10日承諾書內沒有先聲明前一84年3月21日
    承諾書作廢？而且基於社會常情，生意人在商言商，怎會有
    商人承諾為他人承擔830萬元債務？而且蔡農村果真要辦理
    房貸來償還830萬元，何不直接由蔡農村出具承諾書就好了
    ，最為簡單明確，何需蔡農村先辦房貸支付宜德公司，再由
    宜德公司承諾會轉付給施國龍？此事匪夷所思，上述被告（
    以辯護人身分）乙○提出之84年3月21日之承諾書，無可採
    信。
  (5)上述告發人周萬財提出之87年12月10日宜德公司承諾書（同
    上卷第48頁）一紙，被告甲○○承認此為真正，其內容略載
    「立承諾書人宜德營造有限公司對蔡農村所取得法定抵押權
    新台幣三千二百萬元，若本公司實行抵押權後，就可分得之
    數額中，優先取回八百五十萬元，如分得數額超過二千四百
    萬元時，超過部分本公司就超過部分分得百分之四十，其餘
    部分願交還各債權人，由各債權人自行依比例分配，此致施
    國龍先生等八名。」，被告甲○○於本院審理中承認確實有
    開過債權人會議，但辯稱：債權人只有施國龍、陳萬富（陳
    肇岳）二人，因為宜德公司投入部分資金是向他人借貸來的
    ，才承諾宜德公司只取回850萬元云云（本院審理筆錄第23
    頁）。被告甲○○之說詞避重就輕，該承諾書記載明確記載
    債權人有「施國龍等八名」，並非僅有施國龍、陳萬富（陳
    肇岳）二人；而且宜德公司本身長期經營工程，為甲種營造
    商執照，有相當規模，何以認定金主貸放給宜德公司的資金
    就是投入得意園邸工程之資金？被告甲○○一方面承認有多
    名金主，但辯稱參與債權人會議的只有施國龍、陳萬富（陳
    肇岳）二人，說法自相矛盾。
  (6)被告乙○雖辯稱：和解筆錄之作成時，經臺灣高等法院臺中
    分院法灣實質調查，民事法官對法律抵押權法律關係有實質
    審查權，依最高法院73年度台上字第1710號判例意旨，不符
    合刑法第214條構成要件云云。然查，宜德公司甲○○在本
    院一審起訴狀訴之聲明部分，即包含「確認3200萬元法定抵
    押權存在」，民事被告蔡農村於87年1月2日言詞辯論時即表
    示同意宜德公司甲○○之請求（本院86年度重訴字第228號
    卷第49頁背面），在實體法律關係上為「認諾」表示，依據
    民事訴訟法第384條規定：「當事人於言詞辯論時為訴訟標
    的之捨棄或認諾者，應本於其捨棄或認諾為該當事人敗訴之
    判決。」，及最高法院45年台上字第31號判例：「上訴人既
    於言詞辯論時為訴訟標的之認諾，【法院即應不調查被上訴
    人所主張為訴訟標的之法律關係是否果屬存在】，而以認諾
    為該上訴人敗訴之判決基礎。」，及最高法院85年度台上字
    第153號判決意旨：「被告對於原告依訴之聲明所為關於某
    法律關係之請求，於法院行言詞辯論時為承認者，即生訴訟
    法上認諾之效力，【法院應不待調查原告請求之訴訟標的之
    法律關係果否存在】，逕以認諾為該被告敗訴判決之基礎。
    」且基於民事訴訟續審制精神，於民事一審認諾之效力會延
    伸到二審審理時仍然有效，二審民事法官同受該認諾效力所
    拘束，故一、二審法官對該「3200萬元法定抵押權之法律關
    係」，不能違背蔡農村認諾之效力而為相反判斷，怎能指稱
    和解筆錄係經過法官行使實質調查權之判斷？且二審作成之
    和解筆錄，被告蔡農村係完全同意原告宜德公司甲○○之請
    求，沒有互相讓步或經過利益折衝協調過程，二審法官對該
    和解筆錄內容並無實質審查權，故被告乙○所辯實不可採。
  (7)由該87年12月10日宜德公司甲○○承諾書內容可知，宜德公
    司甲○○對蔡農村之債權，並非和解筆錄所載之3200萬元。
    被告甲○○於本院審理時辯稱：法定抵押權是自己及陳萬富
    施作共二千餘萬元云云，亦與契約文件不符。而被告甲○○
    除了在民事審理中提出上開倒填日期、內容不實之84年3月
    24 日承攬契約書外，並無提出任何在該工地施工叫料、支
    出員工薪資、申報營利事業所得稅等證明文件，故其所稱因
    承作「得意園邸」工程而有法定抵押權云云，難以採信。故
    而綜上所述，被告張慧敏所辯宜德公司有向被告蔡農村承攬
    本件工程等情，顯不足採信。被告甲○○與蔡農村之使公務
    員登載不實罪，亦經一、二審判決確定（臺灣臺中地方法院
    90年度訴字第2687號判決、臺灣高等法院臺中分院91年度上
    訴字第1216號判決），故上述87年7月29日在臺灣高等法院
    臺中分院所作成之和解筆錄，乃刑法第214條之使公務員登
    載不實之文書，已可確定。
  2.被告甲○○、乙○二人確實有行使之故意及行為：
    甲○○與乙○，分別是前述刑事偽造文書罪一審之被告及辯
    護人，對於刑事判決認定該和解筆錄為刑法第214條使公務
    員登載不實文書，知之甚詳。被告甲○○在92年2月11日易
    科罰金執行完畢後，95年11月17日委由乙○律師為代理人，
    向本院提出上述和解筆錄影本，欲以法定抵押權身分優先分
    配。96年1月25日由復由甲○○委請不知情彭益珍提出呈報
    狀檢附上開和解筆錄正本供承審法官核對，此有95年11月17
    日民事強制執行申請狀、96年1月25日呈報狀影本可證（本
    院96年度執字2577號卷內）。而被告甲○○辯稱是請教過乙
    ○律師才敢參與分配云云，然被告甲○○前次使公務員登載
    不實罪歷經一、二審審理，又繳納易科罰金，對該和解筆錄
    乃非法手段所得，自無諉為不知之道理，縱然被告乙○基於
    律師角色給予錯誤建議，但該和解筆錄清清楚楚就是刑法
    214條犯罪之文書，自己深知為違法，此並非刑法第16條前
    段所稱「有正當理由而無法避免」之錯誤，自不得藉此免除
    刑事責任。
  3.上開和解筆錄為「當然無效」，不發生確定力及執行力。不
    須經過繼續審判程序，任何人均得主張該和解筆錄無效：
  (1)按55年台上字第2745號判例：「訴訟之和解成立者，依民事
    訴訟法第三百八十條第一項規定，固與確定判決有同一之效
    力，惟此項和解亦屬法律行為之一種，如其內容違反強制或
    禁止之規定者，依民法第七十一條前段之規定仍屬無效。」
    ，又按最高法院69年度台上字第2556號判決意旨：「民事訴
    訟法第三百八十條第二項規定，得請求繼續審判者，以當事
    人為限，被上訴人非該和解事件之當事人，依法固不得請求
    繼續審判，【惟該和解既為通謀之虛偽意思表示，被上訴人
    仍非不得主張其無效。】」換言之，任何通謀虛偽意思表示
    作成之和解，對其餘非和解契約之當事人，均得主張該和解
    書為無效。
  (2)該和解筆錄內容係：被上訴人（蔡農村）確認建物工程委由
    上訴人（宜德公司甲○○）施作並因承攬工作產生3200萬元
    法定抵押權。該和解筆錄並無「被上訴人應給付... 」之記
    載，故和解筆錄之效力，頂多等同於確認判決而已，確認判
    決並不具形成判決之對世效力，並無拘束第三人之效力。又
    確認判決並無執行力，宜德公司甲○○不可能持該和解筆錄
    要求為何種執行效果。又該和解筆錄因係通謀虛偽意思表示
    ，依民法第87條第1項係自始、當然、確定無效，甚至連「
    實質確定力（既判力）」都未曾發生。
  4.宜德公司參與分配，係主張對建物有「法定抵押權」，上開
    和解筆錄只是證據方法，並非執行名義，執行法院有形式審
    查權利：
  (1)法定抵押權人之參與分配，如同一般銀行設定之最高限額抵
    押權實行程序相同，不需提出強制執行法第4條第1項之各款
    執行名義，只要提出抵押權存在之「證明方法」，執行法院
    即應將之列入分配表。此參照強制執行法第34條第2項規定
    ：「依法對於執行標的物有擔保物權或優先受償權之債權
    人，不問其債權已否屆清償期，【應提出其權利證明文件】
    ，聲明參與分配。」，故上開和解筆錄頂多是一種證明文件
    ，並非執行名義，不能產生執行名義般效力。況且上開和解
    筆錄頂多等同於確認判決，根本不產生執行力。
  (2)被告甲○○、乙○三次向最高法院再抗告成功，96年8月
    23日最高法院96年度台抗字第578號裁定理由：「按本件所
    涉及之法律見解，即執行法院就法定抵押權人實行抵押權聲
    明參與分配，就抵押權人所提出之權利證明文件，能否實體
    審究對執行債務人之債權是否確實存在。其聲明參與分配，
    經執行債權人否認該債權後，能否以抵押權人所持之權利證
    明文件對債務人無執行力為由，駁回其參與分配之聲明，亦
    即當事人主張其對執行標的物有法定抵押權聲明參與分配時
    ，執行法院就其抵押權是否存在，究應為如何審認，意義重
    大，殊有加以闡釋之必要，自具有原則上之重要性。原法院
    不予許可而裁定駁回抗告人之再抗告，尚有未合。抗告意旨
    ，指摘原裁定不當，求予廢棄，非無理由。」僅陳述「執行
    法院就其抵押權是否存在，究應為如何審認」確實有原則上
    重要性，未肯定和解筆錄當然有效。同日最高法院96年度
    台抗字第579號裁定第3頁第3行起記載：「再抗告人（本院
    按：指宜德公司甲○○）雖未取得對明記公司准許拍賣抵押
    物之裁定，然其既主張對執行標的物有法定抵押權聲明參與
    分配... 」，指出宜德公司甲○○是「沒有執行名義之參與
    分配人」身分，並非肯定上開和解筆錄有何執行力！98
    年3月19日最高法院98年度台抗字第159號裁定第3頁第6行起
    記載：「然再抗告人尚非以上開和解筆錄為執行名義，而係
    以之證明其為法定抵押權所擔保之債權人」，已指明上開和
    解筆錄不是執行名義，只是一種欲證明其權利存在之證據方
    法。
  (3)而該和解筆錄之證明力如何？當然關係於3200萬元法定抵押
    權存在與否，執行法院只能從相關證明文件大略認定抵押權
    是否存在。如同一般處理最高限額抵押權時，執行法院也是
    從銀行提出之借貸文件、清償記錄等證據，大致認定認定未
    償餘額。如果債務人或其他債權人爭執債務已抵銷、已罹於
    時效等進一步實體爭議事項，執行法院自會諭知當事人經由
    民事訴訟程序確定。執行法院對於無執行名義之法定抵押權
    人之債權真實性，仍有「形式上審查權」，並非全無審查權
    利。85年10月強制執行法修正前，法院對於無執行名義債權
    人之參與分配，同樣有形式審查權利。如修正前第34條第2
    項規定：「無執行名義之債權人聲明參與分配時，應提出其
    債權之證明，並釋明債務人無他財產足供清償。」，無執行
    名義之法定抵押權人仍須提出證明其權利存在之證據，使執
    行法院相信其權利為真實存在。而被告甲○○、乙○於聲請
    強制執行時，僅提出一份已經被刑事確定判決認定內容不實
    之和解筆錄，並無其他施作工程之證明，本院執行法官認為
    ，該份和解筆錄未達「形式上使人大概相信其權利存在」之
    程度，駁回其參與分配，乃是於法有據之作法。
  (4)被告乙○引用之最高法院98年度台抗字第159號裁定，第1頁
    內容陳述：和解縱有無效或得撤校原因，在請求繼續審判前
    ，該和解仍有效力云云。此一說法與早年之最高法院46年台
    上字第1439號民事判例相同，該判例稱：「訴訟上之和解，
    一經成立，即與確定判決有同一之效力，故此項和解有無效
    之原因者，當事人僅得於三十日之不變期間內，聲請繼續審
    判，並非當然無效，此觀民事訴訟法第三百八十條第二項之
    規定自明。」，然在其後之最高法院已有新判例變更前見解
    ，最高法院55年台上字第2745號民事判例稱：「訴訟之和解
    成立者，依民事訴訟法第三百八十條第一項規定，固與確定
    判決有同一之效力，惟此項和解亦屬法律行為之一種，如其
    內容違反強制或禁止之規定者，依民法第七十一條前段之規
    定仍屬無效。」，故最高法院98年度台抗字第159號裁定違
    背最高法院55年台上字第2745號民事判例，此舊見解且為多
    數訴訟法學者所不採。被告甲○○、乙○援引錯誤之舊見解
    ，主張自己合法行使權利云云，均無可採信。
  (三)綜上所述，本件事證明確，被告甲○○、乙○犯行洵堪認定
    ，應予依法論科。
二、論罪科刑：
  (一)查本件被告甲○○、乙○2人所為，均係犯刑法第216條、第
    214 條之行使使公務員登載不實公文書罪。被告甲○○先前
    犯使公務員登載不實公文書之低度行為，於執行完畢後另犯
    本罪，本案為前案既判力時點以後之新犯行，且為高度行為
    ，不生被為行使使公務員登載不實公文書之高度行為所吸收
    之問題。依最高法院70年台上字第1107號判例：「行使影本
    ，作用與原本相同，偽造私文書後，持以行使其影本，偽造
    之低度行為為高度之行使行為所吸收，應論以行使偽造私文
    書罪。」，行使之影本若與正本有同樣信用程度，亦為構成
    要件該當行為，被告2人行使和解筆錄影本、正本，均為出
    於同一犯意之接續行為。
  (二)被告2人間就前揭犯行，有犯意聯絡及行為分擔，均為共同
    正犯。被告二人利用不知情之彭益珍提出正本，為間接正犯
    。
  (三)爰審酌：被告2人明知前次偽造文書罪已經判刑確定，竟仍
    膽敢以不實內容之和解筆錄債權，欲借用法院強制執行程序
    遂行取得非法財產之目的，濫用國家司法資源及強制執行之
    公權力，被告甲○○明知故犯，被告乙○執業律師不知循正
    當途徑為債權人實現利益，反給予當事人違法之建議，均有
    不該，兼衡渠等之素行、犯罪動機、目的、手段、智識程度
    及犯後態度等一切情狀，分別量處如主文所示之刑，並均諭
    知易科罰金之折算標準。
  (四)又被告2人本案之犯罪時間均係在96年4月24日以前，且所犯
    均符合中華民國九十六年罪犯減刑條例規定之減刑條件，爰
    各依該條例第2條第1項第3款規定，減其宣告刑2分之1，並
    均依修正前刑法第41條前段規定，諭知易科罰金之折算標準
    。
  (五)被告甲○○於96年1月25日利用彭益珍，向本院提出之和解
    筆錄正本一份，雖未扣案，但為犯罪工具，且為被告甲○○
    所有，應予沒收之。
三、適用法條：
  (一)第299條第1項前段。
  (二)刑法第28條、第216條、第214條、第41條第1項前段、第
    38條第1項第2款，刑法施行法第1條之1第1項、第2項後段。
    中華民國96年罪犯減刑條例第2條第1項第3款、第7條、第9
    條。
本案經檢察官王元郁到庭執行職務。
中    華    民    國    98    年    5    月    15    日
                  刑事第四庭    法  官  葉明松
以上正本證明與原本無異。
如不服本判決應於收受判決後10日內向本院提出上訴書狀，並
應敘述具體理由。其未敘述上訴理由者，應於上訴期間屆滿後
20日內向本院補提理由書(均須按他造當事人之人數附繕本)
「切勿逕送上級法院」。
中    華    民    國    98    年    5    月    15    日
                                書記官  施秀青
附錄本案論罪法條
中華民國刑法第216條
（行使偽造變造或登載不實之文書罪）
行使第210條至第215條之文書者，依偽造、變造文書或登載不實
事項或使登載不實事項之規定處斷。
中華民國刑法第214條
（使公務員登載不實罪）
明知為不實之事項，而使公務員登載於職務上所掌之公文書，足
以生損害於公眾或他人者，處3年以下有期徒刑、拘役或5百元以
下罰金。


司法院資訊處製作；財團法人民間司法改革基金會備份。
